【裁判字號】    99,交聲,729
【裁判日期】    990630
【裁判案由】    違反道路交通管理處罰條例聲明異議
【裁判全文】
臺灣士林地方法院交通事件裁定         99年度交聲字第729號
原處分機關  臺北市交通事件裁決所
異  議  人
即受處分人  乙○○
上列異議人即受處分人因違反道路交通管理處罰條例案件，對於
臺北市交通事件裁決所於中華民國99年5 月24日所為之裁決（原
處分案號：北市裁罰字第裁22-A1A138552號）聲明異議，本院裁
定如下：
    主  文
原處分撤銷。
乙○○汽車駕駛人駕駛汽車肇事致人受傷，吊銷其駕駛執照，一
年內不得考領駕駛執照。
    理  由
一、按汽車駕駛人駕駛汽車肇事致人受傷或死亡者，應即採取救
    護措施及依規定處置，並通知警察機關處理，不得任意移動
    肇事汽車及現場痕跡證據，違反者處3 千元以上9 千元以下
    罰鍰。但肇事致人受傷案件當事人均同意時，應將肇事汽車
    標繪後，移置不妨礙交通之處所；前項駕駛人肇事致人受傷
    而逃逸者，吊銷其駕駛執照；致人重傷或死亡而逃逸者，吊
    銷其駕駛執照，並不得再考領，道路交通管理處罰條例第62
    條第1 項前段、第3 項、第4 項定有明文。復按汽車駕駛人
    ，曾依本條例其他各條規定吊銷駕駛執照者，1 年內不得考
    領駕駛執照，道路交通管理處罰條例第67條第3 項亦定有明
    文。
二、原處分意旨略以：異議人即受處分人乙○○於民國98年12月
    14日12時50分許，駕駛車牌號碼JJ6-723 號重型機車，行經
    中正路與福港街路口，與甲○○騎駛之車牌號碼BNT-660 號
    重型機車發生碰撞而肇事，並致甲○○受傷而逃逸，經臺北
    市政府警察局交通警察大隊員警舉發有「汽車駕駛人駕駛汽
    車肇事致人受傷而逃逸」之違規，爰依道路交通管理處罰條
    例第62條第4 項之規定，裁處異議人罰鍰新臺幣（下同）6,
    000 元，並吊銷駕駛執照，1 年內不得考領駕駛執照等語。
三、異議意旨略以：事發當時伊見東向西號誌轉為黃燈，就減速
    並往右邊要進入機車待轉區時，突然被從後方而來的機車撞
    到伊機車之右後方，撞到後伊未第一時間留下來處理，是因
    為伊不懂被追撞也要留下來處理的法律常識，且伊從事快遞
    行業，急著送貨，伊係無心之過；且對方看到前方變黃燈時
    ，並未減速也未保持行車安全距離，而是想搶紅燈過去，因
    此雙方都應該有很大的責任，且和解時對方獅子大開口，伊
    無法接受。另伊當時係於下個路口發現車體毀損嚴重，直覺
    可能對方有受傷，因而主動回到事發現場，絕非明知對方受
    傷而逃逸，為此，聲明異議云云。
四、經查：
(一)異議人雖以前詞置辯，惟按道路交通管理處罰條例第62條之
    規定，旨在增進行車安全、保護他人權益，以維持社會秩序
    ，蓋道路交通事故發生後，有受傷或死亡之情形者，應即時
    救護或採取必要之措施，以防損害範圍之擴大，如駕駛人於
    肇事後，隨即駕車逃離現場，不僅使肇事責任認定困難，更
    可能使受傷之人喪失生命，自有從嚴處理之必要，此有司法
    院大法官會議釋字第284 號、第531 號解釋可資參照。是故
    汽車駕駛人駕駛汽車發生交通事故，不論其責任歸屬為何，
    即有義務留在肇事現場，縱因傷者反應導致停留現場有所困
    難，也應立即採取救護或其他必要措施，並即刻向警察機關
    報告，以保護傷者權益，並釐清肇事責任。查上開時、地異
    議人乙○○騎駛車牌號碼JJ6-723 號重型機車，行經中正路
    與福港街路口，而與行駛於中正路由甲○○騎駛之車牌號碼
    BNT-660 號重型機車發生碰撞肇事，致甲○○受傷而逃逸，
    此為甲○○於警詢中指訴明確，證人甲○○亦到庭具結證稱
    ：事發當時伊是直行往百齡橋方向，異議人的車是從伊的左
    側切到伊的前側，伊的左前方就與異議人的右後方擦撞（參
    本院卷99年6 月21日訊問筆錄第38頁）等語明確，核與異議
    人乙○○於警詢中供述相符，此外，並有臺北市政府警察局
    交通大隊警員製作之現場圖、道路交通事故初步分析研判表
    、臺北縣政府警察局舉發違反道路交通管理事件通知單及道
    路交通事故補充資料表各一份附卷可憑，亦有本院職權調閱
    之臺北市政府警察局士林分局99年4 月6 日北市警士分刑字
    第0009930748900 號刑事案件移送書檢附行政院國軍退除役
    官兵輔導委員會台北榮民總醫院之診斷證明書、交通事故談
    話紀錄表、交通事故當事人登記聯單各一份及現場照片10張
    可佐，異議人違規事實應甚明確，堪以認定。
(二)異議人又到庭辯稱事發當時伊是沒有第一時間停下來，係因
    為伊當時是停在馬路中央，趕著要去送貨，而且伊覺得伊是
    被撞的人。伊到下一個紅綠燈口時，看了一下伊的車況車損
    嚴重，覺得證人甲○○可能有受傷，所以伊馬上回去現場，
    不是被別人攔下來的。伊有看到甲○○倒在地上，伊看到她
    倒在地上，沒有處理就離開現場，係因伊覺得我伊是被撞的
    人，而且伊第一時間沒有看到她受傷的情形。是伊在紅綠燈
    停下來看送貨地址及車損狀況的時候，那個人才趕過來，跟
    伊說甲○○有受傷，但當時伊已經要準備回現場，伊回到現
    場時距離車禍發生只有兩、三分鐘，員警及救護車都還沒有
    到現場（參本院卷99年6 月21日訊問筆錄第38頁至39頁）云
    云，參以甲○○亦到庭具結證稱：事發當時擦撞後伊往左側
    直接倒地。伊倒地時，異議人完全沒有停下來，往右直行往
    北投方向。異議人好像有用後照鏡看，但是沒有停下來就走
    了。異議人亦無跟伊說話，有一個叔叔扶伊起來後去追異議
    人，後來那個叔叔跟異議人一起回來。伊對異議人再回來現
    場時大概隔了多久沒有印象，但是異議人回來一、兩分鐘後
    ，救護車就來了。報警的人是一個阿姨，也是路人，她與扶
    伊起來的叔叔當時都同樣在現場，那個阿姨好像是在等公車
    。異議人再回到現場時好像是跟那個叔叔說他看伊好像沒有
    怎樣，當時伊有伸出受傷的手給異議人看。車禍發生以後，
    伊是還跨坐在車上，連人帶車滑倒，還沒起來，異議人就已
    經騎走了（參本院卷99年6 月21日訊問筆錄第38頁）等語明
    確，則異議人既於肇事當時，即有發現甲○○倒地之情形，
    此為異議人於警詢及當庭訊問中所自承，則對甲○○可能受
    傷應有預見，足見其主觀上對於肇事致人受傷而逃逸乙節有
    所認識；而異議人竟於肇事後未曾有停下處理交通事故之意
    思，亦未有下車查看甲○○傷勢之行為，甚至在明知甲○○
    已倒在地上，未待其起身，即迅速駛離現場，雖異議人於數
    分鐘之後折返，仍與道路交通管理處罰條例第62條之立法意
    旨有違，是原處分機關認異議人主觀上對於肇事致人受傷而
    逃逸乙節有所認識，當與常理無違，從而，異議人有駕駛汽
    車肇事致人受傷而逃逸之違規行為之事實甚明，異議人猶執
    前詞聲明異議，尚無足取，自難解免其依法應負之罰責。另
    異議人質以甲○○亦有過失部分，其到庭供稱事發當時伊是
    看到黃燈要變成紅燈，要往左轉待轉區，證人甲○○看到黃
    燈也沒有減速云云，惟此部分無礙於異議人違規事實之認定
    復非屬法定免責事由，附此敘明。
(三)再按行政罰法第26條第1 項規定「一行為同時觸犯刑事法律
    及違反行政法上義務規定者，依刑事法律處罰之。但其行為
    應處以其他種類行政罰或得沒入之物而未經法院宣告沒收者
    ，亦得裁處之」。究其立法目的，一行為同時觸犯刑事法律
    及違反行政法上義務規定時，由於刑罰與行政罰同屬對不法
    行為之制裁，而刑罰之懲罰作用較強，故依刑事法律處罰，
    即足資警惕時，實無一事二罰再處行政罰之必要，且刑事法
    律處罰，由法院依法定程序為之，較符合正當法律秩序，應
    優先適用，但罰鍰以外之沒入或其他種類行政罰，因兼具維
    護公共秩序之作用，為達行政目的，行政機關仍得併予裁處
    。又所謂「其他種類行政罰」，係指違反行政法上之義務應
    受裁罰性之不利處分，依行政罰法第2 條規定，包括剝奪或
    消滅資格、權利之吊銷證照處分及記點之警告性處分。查異
    議人乙○○因上開「汽車駕駛人駕駛汽車肇事致人受傷而逃
    逸」之違反道路交通管理處罰條例行政法上義務規定之行為
    同時可能觸刑法第185 條之4 肇事致人受傷逃逸罪及刑法第
    284 條第2 項業務過失傷害罪，此部分分屬公訴罪及告訴乃
    論罪，目前經警方調查完畢且已移送檢察官偵訊中，異議人
    亦未與被害人達成和解，此為異議人於異議狀中陳稱明確，
    且有調解不成立證明書1 紙附卷可稽，應堪認定。
(四)揆諸前開說明，本件原處分機關依上開違規事實裁處罰鍰部
    分，因異議人尚未接受刑事偵審之訴訟程序，在是否確定有
    刑事責任前，基於上開「一事不二罰」之行政罰原則，應優
    先依刑事法律進行追訴審判，不得逕依行政規定予以裁罰。
    而原處分關於記違規點數、吊銷駕駛執照、一年內不得考領
    駕駛執照部分乃上述裁罰性之不利處分，為維護交通安全，
    保護他人權益，以維持社會秩序，依行政罰法第26條第1 項
    但書之規定，仍得裁處之，是原處分機關關於異議人此部分
    之裁罰，並無違誤。
五、綜上所述，原處分機關裁處異議人罰鍰部分，核與法不符，
    異議人此部分之異議，為有理由。至於裁處記違規點數、吊
    銷駕駛執照、一年內不得考領部分，異議人此部分異議內容
    雖無理由，然原處分既有前揭可議之處，自屬無可維持，應
    由本院予以撤銷，另裁定如主文第2 項所示，以資適法。
據上論斷，應依道路交通案件處理辦法第20條前段之規定，裁定
如主文。
中    華    民    國    99    年     6    月    30    日
                        交通法庭法  官  陳俞婷
以上正本證明與原本無異。
如不服本裁定應於送達後5 日內向本院提出抗告狀。
                                書記官  林宗勳
中    華    民    國    99    年     6    月    30    日

司法院資訊處製作；財團法人民間司法改革基金會備份。
